【裁判字號】    99,重訴,519
【裁判日期】    991230
【裁判案由】    清償借款
【裁判全文】
臺灣臺中地方法院民事判決           99年度重訴字第519號
原      告  台北富邦商業銀行股份有限公司
法定代理人  韓蔚廷
訴訟代理人  張全波
被      告  黃則鑫
            林基和
上列當事人間清償借款事件，本院於民國99年12月16日言詞辯論
終結，判決如下：
    主    文
被告應連帶給付原告美金壹拾萬仟伍佰元、越幣壹拾陸億貳仟
貳佰壹拾萬元，及如附表所示之利息、違約金。
訴訟費用新台幣陸萬伍仟佰伍拾元由被告連帶負擔。
    事  實  及  理  由
壹、程序方面：
一、本件原案號為99年度訴字第2283號，因訴訟標的金額超過新
    台幣600萬元，故改分案為99年度重訴字第519號。
二、被告林基和經合法通知，未於言詞辯論期日到場，核無民事
    訴訟法第386條所列各款情形，爰依原告之聲請，由其一造
    辯論而為判決。
三、按不變更訴訟標的，而補充或更正事實上或法律上之陳述者
    ，非為訴之變更或追加，民事訴訟法第256條定有明文。查
    兩造間之借款，本係以美金、越幣為單位，原告起訴時原請
    求被告連帶給付新台幣，嗣於本院審理時改請求被告連帶給
    付美金、越幣，僅屬貨幣種類之變更，而非屬訴訟標的之變
    更，合先敘明。
四、按訴狀送達後，原告不得將原訴變更或追加他訴，但擴張減
    縮應受判決事項之聲明者，不在此限，民事訴訟法第255條
    第1項第3款定有明文。本件原告起訴時原請求如附表所示各
    筆借款之遲延利息，均自民國98年6月2日起算；嗣於本院審
    理時減縮為如附表所示之遲延利息起息日。揆諸前述規定，
    原告之減縮應受判決事項之聲明，依法應予准許。
貳、實體方面：
一、原告主張略以：
  (一)聲明：
    1.被告黃則鑫、林基和應連帶給付原告美金103,500元、越
      幣1,622,100,000元及如附表所示之利息及違約金。
    2.訴訟費用由被告等連帶負擔。
  (二)陳述：
    1.原告台北富邦商業銀行股份有限公司業於民國99年3月6日
      概括承受原慶豐商業銀行股份有限公司越南胡志明支行之
      資產、負債及營業，並經越南當地主管機關同意將原慶豐
      商業銀行股份有限公司胡志明支行更名為台北富邦商業銀
      行股份有限公司胡志明市支行，此有行政院金融監督管理
      委員會同意函、越南中央銀行決議公文及越南胡志明市規
      劃投資部門商業登記處所發之商業及稅務登記證可稽，併
      此敘明。
    2.緣訴外人SUNRISE INDUSTRIAL CO.,LTD.即越南皇達工業
      責任有限公司（以下簡稱SUNRISE公司）邀同被告黃則鑫
      （即HUANG CHE HSIN，亦為SUNRISE公司之負責人)、被告
      林基和（即LIN CHI HO）為連帶保證人，於94年11月17日
      與原慶豐商業銀行股份有限公司胡志明支行簽訂授信總額
      度為美金30 萬元整之「Loan Contract」，及嗣後又簽訂
      「Amendment Loan Contract」及「授信總額度約定書」
      ，被告黃則鑫、林基和同意於美金30萬元額度範圍內，就
      借款人對原慶豐商業銀行股份有限公司（包括總行及所屬
      各分支機構）過去、現在及將來所發生之一切債務負連帶
      清償責任。嗣後，訴外人SUNRISE公司於上開額度範圍內
      動用多筆借款，利率依銀行資金成本（funding cost）加
      約定碼距（margin）計算，並約定逾期利率為原約定利率
      之150﹪，違約金為利息、費用及其他借款人依本貸款契
      約之應付金額之全部總額之5﹪並約定倘有任一筆債務不
      依約清償本金時，即喪失期限利益，借款應視為全部到期
      。
    3.詎料，SUNRISE公司於動用之多筆借款中，其中一筆於98
      年6 月2日到期未清償，依授信總額度約定書第6條第1款
      規定，即喪失期限利益，借款應視為全部到期，惟屢經催
      討，迄未依約清償。目前借款人尚欠美金貸款4筆共USD10
      3,500元、越幣貸款3筆共VND1,622,100,000元及如附表所
      示之利息及違約金未清償，被告黃則鑫、林基和為其連帶
      保證人，依法自應負連帶清償責任。爰依連帶保證之法律
      關係，請求被告連帶給付如訴之聲明所示等語。
  (三)對被告所為抗辯之陳述：
    1.被告黃則鑫主張本件債權債務發生在越南當地，應在越南
      當地進行訴訟云云，惟依民事訴訟法第1條第1項規定：「
      訴訟，由被告住所地之法院管轄。…」，本件被告之住所
      均在台中縣，故應以鈞院為管轄法院，被告之主張並無理
      由。
    2.被告黃則鑫主張民法第745條之先訴抗辯權乙節，因被告
      黃則鑫係擔任本借款之連帶保證人，應與訴外人SUNRISE
      公司負同一債務，對於原告各負全部給付之責任，縱使無
      民法第746條所揭之情形，亦不得主張同法第745條之先訴
      抗辯權（此有最高法院45年台上字第1426號判例參照）。
      又SUNRISE公司目前已停止營業，原告向其積極追討未果
      ，就借款人供擔保之定存單已行使抵銷權計約美金USD89,
      604.42元，沖償部分違約金、利息及本金，是原告請求之
      金額為扣除定存單金額後之餘額（原貸款金額總計約USD2
      87,000元），故被告依民法第745條主張原告請求金額應
      扣除定存單金額實為混淆視聽，並無理由。
    3.被告黃則鑫主張民法第753條之1「因擔任法人董事、監察
      人或其他有代表權之人而為該法人擔任保證人者，僅就任
      職期間法人所生之債務負保證責任。」乙節，因民法債篇
      施行法並無規定本條有溯及適用之效力，而本借款債務係
      發生在本條增訂之前，故應無適用之餘地。況且，原告請
      求之借款均為被告黃則鑫任職借款人公司董事期間訴外人
      SUNRISE公司所動用之款項，故被告黃則鑫就SUNRISE公司
      所負之債務仍應負保證責任。
    4.被告黃則鑫主張原慶豐銀行已於98年8月間聲請核發支付
      命令被告等提出異議，慶豐銀行因未繳納訴訟費用差額而
      遭鈞院裁定駁回，被告引用民法第245條債權人撤銷債務
      人無償或有償行為一年短期消滅時效之規定，與本案請求
      並無關聯，實屬誤謬之引用，亦不可採。
    5.被告林基和主張其所負之保證責任為定有期限之最高限額
      保證，惟依授信總額度約定書有關保證條款之規定內容，
      因未定有保證期間，應屬未定有期限之最高限額保證，故
      被告主張定有期限之保證，原告允許主債務人延期清償，
      除保證人亦同意外，自不負保證責任，實屬無據。
    6.被告黃則鑫主張其於SUNRISE公司之經營權被侵奪等陳述
      ，係屬SUNRISE公司內部經營問題，與被告對於原告應負
      之連帶保證責任無涉。
二、被告黃則鑫答辯略以：
  (一)被告黃則鑫僅為一個小股東及連帶保證人，並非借款人，且
    債權債務發生在越南，應在越南境內追訴，並先向主債務人
    SUNRISE公司催討，該公司已全面改組完成，並購買新台幣
    數千萬元之新木工機器，近日內即將開工投入生產，如原告
    積極催討必可完全取回債權。另民法已於99年5月8日修正通
    過，應適用此法。
  (二)原告曾於98年8月18日聲請鈞院核發98年度司促字第35741支
    付命令，及於98年8月24日聲請核發98年度司促字第36440號
    支付命令，經鈞院於98年10月19日以98年度重訴字第464號
    裁定駁回，依民法第245條規定已逾一年除斥期間而無請求
    權存在。
  (三)SUNRISE公司為訴外人岳暘傢俱國際股份有限公司（以下簡
    稱岳暘公司）轉投資，被告黃則鑫原為岳暘公司負責人，訴
    外人林再欽、林晏如、林孜婉、沈聰標等人於97年2月4日與
    被告黃則鑫簽下協議書，原告應向岳暘公司求償。
  (四)被告黃則鑫遭人霸佔，自98年4月6日被解除SUNRISE公司總
    經理職務而無法掌握經營，借予岳暘公司資金達新台幣3,10
    0萬元亦無法取回，所受傷害更甚於原告。
  (五)並聲明：原告之訴駁回。
三、被告林基和未於言詞辯論期日到場，據其提出書狀為聲明及
    陳述如下：
  (一)被告黃則鑫對原告有30％定存，原告應予扣除。
  (二)兩造簽訂保證書後，即以一定期間經過後，再為簽訂保證書
    方式而為保證，是應屬定有期間之最高限額保證。倘若原告
    於欲允許主債務人延期清償，除保證人同意延期外，自不負
    保證責任，然被告林基和自始未同意延期清償。
  (三)主債務人SUNRISE公司目前尚在營業，其資產及廠房設備仍
    然存在，原告應對主債務人求償，始符公允。
  (四)並聲明：原告之訴駁回。
四、原告與被告黃則鑫經本院試行整理並簡化爭點，結果如下：
  (一)兩造不爭執事項：
    1.原慶豐商業銀行胡志明分行自民國99年3月5日起，因合併
      而由原告概括承受。
    2.訴外人SUNRISE公司於94年11月17日邀同被告黃則鑫、林
      基和為連帶保證人，簽訂授信總額度約定書向原告借款，
      約定授信總額度為美金30萬元，於該額度循環動用借款。
    3.SUNRISE公司自98年6月2日起逾期未清償。
    4.SUNRISE公司迄今仍積欠原告美金103,500元及越幣1,622,
      100,000元。
  (二)本件爭執事項(要點)在於：原告依據連帶保證之法律關係，
    請求被告黃則鑫、林基和連帶給付美金103,500元整、越南
    幣1,622,100,000元整及如附表所示之利息、違約金，是否
    有理由？
五、本院之判斷：
  (一)查原告主張之上開事實，已據其提出行政院金融監督管理委
    員會函、越南中央銀行決議公文影本乙份（英文版附中譯本
    ）、越南胡志明市規劃投資部門商業登記處所發之商業及稅
    務登記證（英文版附中譯本）、被告黃則鑫護照、被告林基
    和護照、Loan Contract（英越文貸款契約，附中譯本）、
    Amendment Loan Contract（英越文增補貸款契約）、授信
    總額度約定書、SUNRISE公司借款電腦紀錄、存款抵銷電腦
    明細、越南董事資料、慶豐銀行美元、越幣牌告匯率及本金
    債權換算表（均影本）等附卷為證，經核相符，堪認原告之
    主張為真實。
  (二)按消費借貸者，謂當事人一方移轉金錢或其他代替物之所有
    權於他方，而約定他方以種類、品質、數量相同之物返還之
    契約，民法第474條第1項定有明文；又稱保證者，謂當事人
    約定，一方於他方之債務人不履行債務時，由其代負履行責
    任之契約，同法第739條亦有明文；另保證債務之所謂連帶
    ，係指保證人與主債務人負同一債務，對於債權人各負全部
    給付之責任者而言，此就民法第272條第1項規定連帶債務之
    文義參照觀之甚明（最高法院45年台上字第1426號判例可資
    參照）；而連帶債務之債權人，依同法第273條第1項規定，
    得對於債務人中之一人或數人或其全體，同時或先後請求全
    部或一部之給付。本件訴外人SUNRISE公司向原告借款，既
    未依約清償，借款視為全部到期，被告黃則鑫、林基和為其
    連帶保證人，原告自得請求被告黃則鑫、林基和負連帶清償
    責任。
  (三)被告黃則鑫、林基和雖以前開情詞置辯，惟查：
    1.被告係擔任SUNRISE公司之連帶保證人，而非一般保證人
      ，故原告自得對SUNRISE公司或被告二人，同時或先後請
      求全部或一部之給付，故被告辯稱原告應先向主債務人
      SUNRISE公司求償云云，自非可採。
    2.民法第753條之1係於99年5月26日始經總統公布，該條並
      未規定溯及生效，且本件借款係發生於97年12月4日至98
      年3月11日之間，而被告黃則鑫自陳其係於98年4月6日被
      解除SUNRISE公司總經理職務，是本件借款均係發生於被
      告黃則鑫任職總經理期間，亦無該條之適用。
    3.被告黃則鑫對原告之定存美金89,604.42元業經原告予以
      扣除，此有原告提出之存款抵銷電腦明細表附卷可稽。
    4.被告所簽訂之保證書雖屬最高限額之連帶保證，惟並未定
      有期限，且原告亦未同意主債務人延期清償。
    5.被告黃則鑫與訴外人岳暘公司、林再欽等人簽訂之協議書
      ，依債之相對性，其效力並不及於原告，自不得以該協議
      書對抗原告。
    6.本件原告係依連帶保證之法律關係請求被告負連帶清償責
      任，其請求權依民法第125條前段規定應為15年，並不適
      用民法第245條之規定，被告黃則鑫容有誤解。
  (四)綜上所述，原告依連帶保證之法律關係請求被告負連帶清償
    責任，洵屬有據；被告所為之抗辯，均無可解免其應負連帶
    清償責任。從而，原告請求被告連帶給付美金103,500元、
    越幣1,622,100,000元，及如附表所示之利息、違約金，為
    有理由，應予准許。
六、據上論結，本件原告之訴為有理由，依民事訴訟法第385條
    第1項前段、第85條第2項，判決如主文。
中    華    民    國    99    年    12    月    30    日
                  民事第四庭    法  官  陳文燦
正本係照原本作成。
如對本判決上訴，須於判決送達後20日內向本院提出上訴狀。
如委任律師提起上訴者，應一併繳納上訴審裁判費。
中    華    民    國    99    年    12    月    30    日
                                書記官  林玉門

司法院資訊處製作；財團法人民間司法改革基金會備份。
